臺灣臺北地方法院簡易民事判決
                                 110年度北簡字第18736號
原      告  劉明華  
訴訟代理人  游家雯律師
被      告  陳美惠  
訴訟代理人  陳宏銘律師
上列當事人間請求確認本票債權不存在事件，於中華民國111年6
月8日言詞辯論終結，本院判決如下： 
    主  文
確認被告持有原告所簽發如附表所示之本票，於超過「新臺幣貳
佰壹拾伍萬元，及自民國一百一十年十月十日起至清償日止，按
年息百分之六計算之利息」部分，對原告之本票債權不存在。
原告其餘之訴駁回。
訴訟費用由被告負擔十分之二，餘由原告負擔。
    事實及理由
壹、程序事項
    按確認法律關係之訴，非原告有即受確認判決之法律上利益
    者，不得提起之，民事訴訟法第247條第1項定有明文。所謂
    即受確認判決之法律上利益，係指法律關係存否不明確，原
    告主觀上認其在法律上之地位有不安之狀態存在，此種不安
    之狀態，能以確認判決將之除去者而言。查原告主張被告持
    有原告所簽發如附表所示之本票1紙【發票日為民國108年3
    月18日，票面金額新臺幣（下同）277萬2,000元，下稱系爭
    本票】，向本院聲請裁定准許強制執行，經本院以110年度
    司票字第16883號裁定准許（下稱系爭本票裁定）之事實，
    業經本院依職權調取該本票裁定民事卷宗查核無訛。系爭本
    票既由被告持有且已行使票據權利，而原告否認該本票上債
    權，顯然兩造就系爭本票債權存在與否已發生爭執，如不訴
    請確認，原告在私法上之地位將有受侵害之危險，則原告提
    起本件確認本票債權不存在之訴，即有確認之法律上利益。
貳、實體方面
一、原告主張：原告從未自被告取得任何金錢，兩造間並無任何
    消費借貸關係。且原告並未與訴外人張美惠共同經營「大福
    慧素食零售商行」，該商行為張美惠獨資，原告不知張美惠
    與被告間有資金周轉情事，被告應另行訴求等語，並聲明：
    確認被告持有如附表所示之本票債權對原告不存在。
二、被告則以：原告與訴外人張美惠為夫妻，共同經營「大福慧
    素食零售商行」，因資金周轉需要，渠等自102年4月23日起
    陸續向被告借款，並簽發支票供擔保。詎張美惠於105年4月
    底時稱其已遭銀行拒絕往來，斯時被告尚持有9張支票，金
    額共400萬元無法兌現，經協商後，張美惠還款3萬元，並由
    原告開立面額397萬元本票交付被告。嗣於108年3月18日，
    因原告等已還款120萬元，被告退還3張支票予原告等，並結
    算剩餘借貸金額，由原告重新開立系爭本票。算至110年10
    月5日，系爭本票所擔保金額尚有215萬元未清償等語，資為
    抗辯。並聲明：原告之訴駁回。
三、本院得心證之理由
（一）查原告起訴時主張系爭本票為偽造變造，嗣於111年4月25
      日庭訊時，原告自承對於系爭本票形式真正並不爭執（見
      本院卷第78頁），堪信系爭本票為真正。
（二）按票據乃文義證券及無因證券，票據上之權利義務悉依票
      上所載文義定之，與其基礎之原因關係各自獨立，票據上
      權利之行使不以其原因關係存在為前提。執票人行使票據
      上權利時，就其基礎之原因關係確係有效存在不負舉證責
      任。且若票據債務人以自己與執票人間所存抗辯之事由對
      抗執票人，依票據法第13條規定觀之雖非法所不許，仍應
      先由票據債務人就該抗辯事由之基礎原因關係負舉證之責
      任。惟當票據基礎之原因關係確立後，法院就此項原因關
      係進行實體審理時，當事人於該原因關係是否有效成立或
      已否消滅等事項有所爭執，即應適用各該法律關係之舉證
      責任分配原則，而非猶悉令票據債務人負舉證責任（最高
      法院105年度台簡上字第1號判決意旨參照）。查系爭本票
      為原告所簽發，票據為文義證券及無因證券，與其基礎之
      原因關係各自獨立，票據債務人即原告固非不得主張原因
      抗辯，惟依上述說明，仍應先由原告就該抗辯事由之基礎
      原因關係負舉證之責。本件原告既簽發系爭本票，自應先
      表明其何以簽發系爭本票，並舉證系爭本票之基礎原因關
      係，然原告僅空言稱系爭本票並無基礎原因關係云云，顯
      未盡其舉證之責。且依證人莊乾鐘於本院110年4月25日言
      詞辯論期日到庭證述：「原告拿他太太張美惠的支票來跟
      我母親陳美惠借錢，如果錢還清楚了，我就會把支票還給
      他，1張支票大概50萬元」、「本來是400萬元，簽第1張
      本票時，先還了3萬元，剩下397萬元，所以第1張本票簽
      發的面額就是397萬元，他還了120萬元，剩下277萬元，
      就是今日提示的這張本票」、「（問：系爭本票金額是否
      都已經清償了？）算到110年10月5日剩下215萬元，110年
      10月5日當天有還5,000元，之後就沒有再還了」等語（見
      本院卷第73至75頁），及原告與莊乾鐘於110年9月5日之
      對話記錄（見本院卷第89頁），暨訴外人張美惠與莊乾鐘
      於110年8月5日之對話記錄（見本院卷第91至92頁）可知
      ，原告確有陸續還款，並同意另簽發本票供擔保以換回先
      前支票，是原告空言否認系爭本票債權存在云云，為無可
      採。惟依上述莊乾鐘之證詞，及被告自承系爭本票之擔保
      金額算至110年10月5日尚有215萬元（見本院卷第101、10
      5頁）；而被告聲請系爭本票裁定時，係主張其於110年10
      月10日提示未獲付款，故應認被告對原告尚有債權215萬
      元，及自110年10月10日起至清償日止，按年息6％計算之
      利息部分存在，原告就此部分債務仍應對被告負給付票款
      之責任，逾此金額，被告對原告之本票債權即不存在。
四、從而，原告請求確認被告持有系爭本票於超過「215萬元，
    及自110年10月10日起至清償日止，按年息6％計算之利息」
    部分，對原告之本票債權不存在，為有理由，應予准許；逾
    此部分之請求，為無理由，應予駁回。
五、本件判決之基礎已臻明確，兩造其餘攻擊防禦方法及舉證，
    核與判決無影響，爰不另一一論述，併此敘明。
六、訴訟費用負擔之依據：民事訴訟法第79條。
中　　華　　民　　國　　111 　年　　7 　　月　　 6　　日
                              臺北簡易庭
                                  法  官　郭麗萍
以上正本證明與原本無異。
如不服本判決，應於判決送達後20日內向本庭（臺北市○○區○
○○路0 段000 巷0 號）提出上訴狀。（須按他造當事人之人數
附繕本）。如委任律師提起上訴者，應一併繳納上訴審裁判費。
中　　華　　民　　國　　111 　年　　7 　　月　　 6　　日
                                  書記官　陳怡如
附表：
發票人  發票日 到期日  票面金額 （新臺幣） 備註 劉明華  108年3月18日  未載  2,772,000元 即臺灣臺北地方法院110年度司票字第16883號民事裁定之本票